---
title: "ANOVA - Aplicação Real de Índice de Qualidade Percebida de Telecomunicações"
subtitle: Estudo de Caso da ANATEL
output:
  html_document:
    df_print: paged
  pdf_document: default
---

Esse arquivo apresenta uma aplicação real de um projeto realizado na ANATEL. 

# Análise de Variância do IQP das Operadoras Brasileiras

## Importando as Bibliotecas Necessárias

```{r}
suppressMessages(library(car))
suppressMessages(library(agricolae))
suppressMessages(library(dplyr))
suppressMessages(library(ggplot2))
```

Fazemos  em  primeiro um passo a criação de funções que irão nos ajudar a manipular os dados como queremos

## Funções

```{r}
impute_na <- function(data, columns){
  # data: data.frame, columns: character
  
  demais_cols <- base::setdiff(names(data), columns)
  data0 <- data[demais_cols]
  data_na <- data[columns]
  
  replace_na <- function(x){
    x[is.na(x)] <- as.integer(mean(x, na.rm = TRUE))
    return(x)
  }
  
  data_na <- apply(
    X = data_na, MARGIN = 2, FUN = replace_na
  )
  
  data <- cbind(data0, data_na)
  
  return(data)
}

wilcox_teste <- function(f., groups, values, data, verbose = FALSE){
  # f.: formula, groups: character(1), values: character(2)
  # results: htest
  
  index <- (data[[groups]] %in% values)
  data_sub <- data[index,]
  
  test <- wilcox.test(f., data = data_sub, exact = FALSE)
  
  if (verbose) {
    cat("=============================================\n")
    msg <- paste0(
      values, collapse = ' VS '
    )
    cat("Testando diferenças para: ", msg, '\n')
    print(test)
    cat("---------------------------------------------\n")
    return(invisible(test))
  }
  
  return(test)
}

plot_media_indice <- function(data, servico){
  # data: data.frame, servico: character(1)
  
  title. <- paste0('Média do índice para ', servico, ' - CI 95%')
  #par(las = 1)
  gplots::plotmeans(
    indice ~ operadora, xlab = "Operadora", ylab = "Índice", 
    main = title., data = data
  )
}
```


Depois importarmos os dados dos IQPS de cada serviço de telecomunicações.

## Carregando os dados de IQP

```{r}
dados <- list(
  pospre = read.csv2("indices/indice-af-pospre.csv", stringsAsFactors = TRUE),
  bl = read.csv2("indices/indice-af-bl.csv", stringsAsFactors = TRUE),
  tv = read.csv2("indices/indice-af-tv.csv", stringsAsFactors = TRUE),
  tf = read.csv2("indices/indice-af-tf.csv", stringsAsFactors = TRUE)
)

cols_replace_na <- base::setdiff(names(dados$bl), c("response_id", "operadora"))

dados <- lapply(
  X = dados, FUN = impute_na, columns = cols_replace_na
)
```

## Teste de Homogeneidade da variância do Erro


Como vimos na aula Teórica existe uma necessidade de se estimar um modelo homecedástico, ou seja , que os erros possuem variância comum.

```{r}
levene_res <- lapply(
  X = dados, FUN = function(data){with(data, leveneTest(indice, operadora))}
)

bartlett_res <- lapply(
  X = dados, FUN = function(data){bartlett.test(indice ~ operadora, data = data)}
)

levene_resumo <- data.frame(
  servico = names(levene_res),
  estatistica_F = sapply(levene_res, function(x){x[['F value']][1]}),
  p_valor = sapply(levene_res, function(x){x[['Pr(>F)']][1]}),
  row.names = NULL
)

bartlett_resumo <- data.frame(
  servico = names(bartlett_res),
  K_squared = sapply(bartlett_res, function(x){x[['statistic']][1]}),
  p_valor = sapply(bartlett_res, function(x){x[['p.value']][1]}),
  row.names = NULL
)

print(list(levene = levene_resumo, bartlett = bartlett_resumo))
```

```{r}
pos_pre = data.frame(dados["pospre"])
head(pos_pre)
```


```{r}
anova_pos_pre <- aov(pospre.indice ~ pospre.operadora, data = pos_pre)
resumo_pos_pre <- summary(anova_pos_pre);resumo_pos_pre
```


### Gráfico de Avaliação de Normalidade dos Resíduos

```{r}
plot(anova_pos_pre)
```


```{r}
bl = data.frame(dados["bl"])
head(bl)
```


```{r}
anova_bl <- aov(bl.indice ~ bl.operadora, data = bl)
resumo_bl <- summary(anova_bl);resumo_bl
```


```{r}
plot(anova_bl)
```

## Teste ANOVA


```{r}
anovas <- lapply(
  X = dados, FUN = function(data){aov(indice ~ operadora, data = data)}
)
anovas <- anovas[base::setdiff(names(anovas), 'bl')]
anovas_summary <- lapply(
  X = anovas, FUN = summary
)

# Teste robusto
reg_mean <- lm(indice ~ operadora, data = dados$bl)
anova_bl <- Anova(reg_mean, white.adjust = TRUE)

extrair_estat <- function(summary_aov, estat){
  # summary_aov: summary.aov, estat: character(1)
  summary_aov[[1]][[estat]][1]
}


anova_resumo <- data.frame(
  servico = c(names(anovas_summary), 'bl'),
  estat_F = c(
    sapply(anovas_summary, extrair_estat, estat = 'F value'),
    anova_bl[1, 'F']
  ),
  p_valor = c(
    sapply(anovas_summary, extrair_estat, estat = 'Pr(>F)'),
    anova_bl[1, 'Pr(>F)']
  ),
  variancia_homo = c('SIM', 'SIM', 'SIM', 'NÃO'),
  row.names = NULL
)


print(list(anova_resumo))
```

## Teste Tukey

```{r}
# POS e PRE
tuk_pospre <- HSD.test(
  anovas$pospre, "operadora", group = T, alpha = 0.05, console = T
)
```

```{r}
plot(tuk_pospre)
```


```{r}
# TV
tuk_tv <- HSD.test(
  anovas$tv, "operadora", group = T, alpha = 0.05, console = T
)
```

```{r}
plot(tuk_tv)
```

```{r}
# TF
tuk_tf <- HSD.test(
  anovas$tf, "operadora", group = T, alpha = 0.05, console = T
)
```

```{r}
plot(tuk_tf)
```

###  Teste Não Paramétrico de Mann-Whitney

```{r}
data_bl <- dados$bl
data_bl <- data_bl %>% 
  mutate(operadora = as.character(operadora))


resumo_bl <- data_bl %>% 
  group_by(operadora) %>% 
  summarise(
    N = n(),
    iqp_medio = mean(indice, na.rm = TRUE),
    std = sd(indice, na.rm = TRUE),
    .groups = 'drop'
  ) %>% 
  arrange(desc(iqp_medio)) %>% 
  as.data.frame()
print(resumo_bl)
```

```{r}
# Gerando pares de operadoras para teste
operadoras <- unique(data_bl$operadora)
operadoras <- combn(
  x = operadoras, m = 2, simplify = FALSE
)
names(operadoras) <- sapply(
  operadoras, function(x){paste(x, collapse = '-')}
)

# Testando pares de operadoras
testes_wilcox <- lapply(
  X = operadoras, FUN = wilcox_teste, f. = indice ~ operadora,
  groups = 'operadora', data = data_bl
)

resumo_wilcox <- data.frame(
  comparacao = names(testes_wilcox),
  statistic_W = sapply(testes_wilcox, `[[`, i = 'statistic'),
  p_valor = sapply(testes_wilcox, `[[`, i = 'p.value'),
  row.names = NULL
)

print(list(resumo_wilcox))
```

```{r}
# Média do índice por operadaora
medias_bl <- data_bl %>% 
  group_by(operadora) %>% 
  summarise(indice_medio = mean(indice), .groups = 'drop')
medias_nulo <- medias_bl %>% 
  mutate(indice_medio = 0)
medias <- rbind(medias_bl, medias_nulo)

p1 <- medias_bl %>% 
  ggplot(aes(x = operadora, y = indice_medio)) +
  geom_point(color = '#808000', size = 2.5) +
  geom_line(data = medias, aes(x = operadora, y = indice_medio), color = '#808000') +
  theme_light() +
  labs(
    x = 'Operadora', y = 'Índice',
    title = 'Índice médio por operadora - BL'
  ) +
  theme(
    plot.title = element_text(hjust = .5)
  )

print(p1)
```