---
title: "Regressão - Aplicações em Dados Financeiros"
author: "Professor João Gabriel de Moraes Souza"
date: "29/07/2022"
output:
  pdf_document: default
  html_document: default
---

```{r setup, include=FALSE}
knitr::opts_chunk$set(echo = TRUE)
```

# Bibliotecas Necessárias

```{r}
suppressMessages(library(tidyverse))
suppressMessages(library(tidyquant))
suppressMessages(library(timetk))
suppressMessages(library(scales))
suppressMessages(library(quantmod))
suppressMessages(library(reshape2))
suppressMessages(library(car))
suppressMessages(library(agricolae))
suppressMessages(library(ggpubr))
suppressMessages(library(olsrr))
suppressMessages(library(sandwich))
suppressMessages(library(lmtest))
suppressMessages(library(graphics))
suppressMessages(library(forecast))
```


# Construindo Base de Dados

```{r}
acoes = c('BBAS3.SA', 'BRFS3.SA', 'CIEL3.SA', 'PETR3.SA', 'MGLU3.SA', '^BVSP')
acoes_date = c('date', 'BBAS3.SA', 'BRFS3.SA', 'CIEL3.SA', 'PETR3.SA', 
               'MGLU3.SA', '^BVSP')

getSymbols(acoes, src='yahoo',
from='2015-01-01',
warning=FALSE) 


prices = data.frame(rename_index = "date"(BBAS3.SA),BBAS3.SA$BBAS3.SA.Close,
                   BRFS3.SA$BRFS3.SA.Close,
                   CIEL3.SA$CIEL3.SA.Close,PETR3.SA$PETR3.SA.Close, 
                   MGLU3.SA$MGLU3.SA.Close, BVSP$BVSP.Close) %>%
        `colnames<-` (acoes_date) %>%
        drop_na()
head(prices)

```

# Calculando Retornos

Os retornos calculados serão os valores de retornos contínuos, ou seja $\mathbb{E}(R_{i}) = log(P_{it}) - log(P_{it-1})$.

```{r}
returns = prices %>%
gather(asset, prices, -date) %>%
group_by(asset) %>%
tq_transmute(mutate_fun = periodReturn,
period='daily',
type='log') %>%
spread(asset, daily.returns) %>%
select(date, acoes)
head(returns)
```

Para visualização criamos um gráfico similar ao feito no Python

```{r}
returns_melt = melt(returns, id.vars = "date")
  colnames(returns_melt) = c("date", "acoes", "retornos")

ggplot(returns_melt, aes(x=date, y= retornos, col = acoes))+
  geom_line() +
  theme_classic() +
  geom_smooth(method = "lm", col="red") +
  labs(x='', y='',
title='Log-Retornos diários de ações brasileiras selecionadas',
caption='Dados do Yahoo Finance')
```

# Calculando da Carteira 

Para a construção da Carteira iremos aplicar a seguinte fórmula:

\[ \mathbb{E}(R_{pt}) = \sum^{n}_{i=1} \sum^{T}_{t=1} w_{i} \mathbb{E}(R_{it})\]

Para isso vamos usar o *dataframe* chamado *returns_melt*.

```{r}
pesos = c(0.15, 0.15, 0.15, 0.15, 0.4, 0)
pesos
sum(pesos)
```

```{r}
wts_tbl <- tibble(acoes = acoes,
                  wts = pesos)
head(wts_tbl)
```

```{r}
returns_port = left_join(returns_melt,wts_tbl, by = 'acoes')
head(returns_port)
```

```{r}
returns_port %>%
  group_by(acoes) %>%
  slice(c(1,2))
```

```{r}
returns_port <- returns_port %>%
  mutate(wt_retornos = wts * retornos)
```

Vamos agora dar uma olhada na nova variável criada

```{r}
returns_port %>%
  group_by(acoes) %>%
  slice(c(1,2))
```

Agora temos os retornos ponderados pelos pesos de cada investimento das ações na carteira, basta então somar estes valores por grupo de ação e teremos os valores dos retornos diários da carteira.

```{r}
returns_port <- returns_port %>%
  group_by(date) %>%
  summarise(port_ret = sum(wt_retornos))

head(returns_port)
```

Juntamos agora com a base de retornos

```{r}
returns = left_join(returns ,returns_port, by = 'date')
head(returns)
```

```{r}
returns_port_melt = returns %>% 
  select(c(date,`^BVSP`, port_ret))

returns_port_melt_plot = melt(returns_port_melt , id.vars = "date")
  colnames(returns_port_melt_plot) = c("date", "acoes", "retornos")
  
returns_port_melt_plot %>%
  group_by(acoes) %>%
  slice(c(1,2))
```

```{r}
ggplot(returns_port_melt_plot, aes(x=date, y= retornos, col = acoes))+
  geom_line() +
  theme_classic() +
  geom_smooth(method = "lm", col="red") +
   geom_ribbon(aes(ymin = min(retornos), ymax = max(retornos), group = acoes), 
               alpha = 0.05) +
  labs(x='', y='Retornos',
title='Log-Retornos diários do Portfólio X IBOV',
caption='Dados do Yahoo Finance')
```


# Analisando as FDPs das variáveis de interesse

Fazemos inicialmente uma inspeção visual dos histogramas de alguns retornos

```{r}
ggplot(returns) + 
  geom_density(aes(x=port_ret), colour = "red") +
  geom_histogram(aes(x=port_ret, y=..density..), alpha = 0.5) +
  theme_classic()
```

```{r}
ggplot(returns) + 
  geom_density(aes(x=`^BVSP`), colour = "red") +
  geom_histogram(aes(x=`^BVSP`, y=..density..), alpha = 0.5) +
  theme_classic()
```

```{r}
ggplot(returns) + 
  geom_density(aes(x=BBAS3.SA), colour = "red") +
  geom_histogram(aes(x=BBAS3.SA, y=..density..), alpha = 0.5) +
  theme_classic()
```

```{r}
ggplot(returns) + 
  geom_density(aes(x=MGLU3.SA), colour = "red") +
  geom_histogram(aes(x=MGLU3.SA, y=..density..), alpha = 0.5) +
  theme_classic()
```

# Estimando o Modelo de Regressão

De modo a estimar o modelo por MQO, definindo o retorno de um ativo qualquer $R_{i}$ como a variável dependente e o índice *IBOVESPA* como a variável independente, fazemos uso da função lm() do R para realizar uma regressão linear simples. Este modelo é conhecido como *Market Model*.

\[
\mathbb{E}(R_{i}) = \beta_{1} + \beta_{2} \cdot \mathbb{E}(R_{m})
\]

```{r}
bb_market_model <- lm(BBAS3.SA ~ `^BVSP` , data = returns)
summary(bb_market_model)
```

# Diagnóstico do Modelo

```{r}
ols_plot_resid_qq(bb_market_model)
```

```{r}
ols_test_normality(bb_market_model)
```

```{r}
ols_test_correlation(bb_market_model)
```

```{r}
ols_plot_resid_fit(bb_market_model)
```

```{r}
ols_plot_resid_hist(bb_market_model)
```

# Testes de Homogeneidade da Variância (Homecedasticidade) e Autocorrelação

```{r}
lmtest::bptest(bb_market_model)
```

```{r}
car::ncvTest(bb_market_model)
```

```{r}
lmtest::dwtest(bb_market_model)
```

# Corrigindo as Estimações para Heterocedasticidade

```{r}
coeftest(bb_market_model, vcov = vcovHC(bb_market_model, "HC1")) 
```

# Plotando as observações em um Gráfico

Agora iremos plotar os dados e o modelo estimado em um gráfico.

1º plotamos o gráfico só com as observações:

```{r}
data.graph = ggplot(returns, aes(x=`^BVSP`, y=BBAS3.SA))+
                     geom_point() +
                     theme_classic()
data.graph
```

```{r}
data.graph = data.graph + 
  geom_smooth(method="lm", col="red", level=0.95)            

data.graph
```

Por fim plotamos o gráfico com a regressão linear proposta

```{r}
data.graph <- data.graph +
  stat_regline_equation()

data.graph
```

## Forecast - Predição do Retornos Esperados do BB

Vamos tentar agora gerar a predição com o modelo proposto.

```{r}
real_data_bb = returns %>% select(date, BBAS3.SA)
predict_data_bb = data.frame(predict(bb_market_model))
  colnames(predict_data_bb) = c("Predict_BB")
  
data_bb = cbind(real_data_bb, predict_data_bb)

  
ggplot(data_bb, aes(x=date))+
  geom_line(aes(y = BBAS3.SA, colour = "BBAS3.SA")) +
  geom_line(aes(y = Predict_BB, colour = "Predict_BB")) +
  theme_classic() +
  geom_hline(yintercept = 0, color="red", linetype = "dotdash") +
  labs(x='', y='Retornos',
title='Predição X Dados Reais do BB',
color = "Retornos")  
```